【裁判字號】    91,上易,40
【裁判日期】    900907
【裁判案由】    詐欺
【裁判全文】
臺灣高等法院刑事判決                              九十一年度上易字第四號
    上  訴  人  臺灣桃園地方法院檢察署檢察官
    被      告  甲○○
右上訴人因被告詐欺案件，不服臺灣桃園地方法院九十年度易緝字第四六號，中華民
國九十年九月七日第一審判決（起訴案號：臺灣桃園地方法院檢察署八十二年度偵字
第一０九二七號），提起上訴，本院判決如左：
    主      文
上訴駁回。
    理      由
一、本案經本院審理結果，認第一審判決對被告甲○○為無罪之諭知，核無不當，應
    予維持，並引用第一審判決書記載之證據及理由（如附件）。
二、檢察官雖以：詐欺犯罪之立法重點之一，乃在行為人「使」人受陷受詐而為財物
    之交付，查告訴人如知被告除交付十五萬元，並獲登記系爭房地即不再付款，則
    告訴人是否願意完成登記？並所謂「受詐」之被害人？又被告僅支付十五萬元即
    獲得登記之法律利益，並因此而享有房地之使用、收益（至少相當於租金）之利
    益，能否因被告對於該房地未做任何處分，而謂其非屬詐欺施行，似有可議云云
    ，指摘原審判決不當而提起上訴。
三、惟按犯罪事實之認定，應憑證據，如無相當之證據，或證據不足以證明，自不能
    以推測或擬制之方法，以為裁判之基礎，最高法院四十年臺上字第八六號判例著
    有明文。經查，被告於向告訴人購買系爭房地並登記為所有權人，固僅支付十五
    萬元，然餘款一百三十五萬元部分，依不動產買賣契約書第五條第二款約定，俟
    銀行貸款辦妥後一次清付，有被告與告訴人所簽訂不動產買賣契約書影本在偵查
    卷內可稽，又被告於八十二年二月十一日登記為房地所有權人後，嗣後雖未辦理
    貸款事宜，然該房屋土地所有權嗣於八十四年五月十六日，由告訴人逕行再將所
    有權移轉登記為告訴人所有，二次移轉登記期間，被告並未以該不動產為與他人
    間債務之擔保而設定登記，亦有登記簿謄本在卷可憑，是難認被告確係基於不法
    之意圖，佯以買賣為由而取得系爭不動產所有權，核與刑法詐欺罪之要件即屬有
    間，自不得僅因被告支付十五萬元即登記為所有權人之事實，遽行推測其於行為
    時具有詐欺之意圖，公訴人執右揭理由提起上訴，為無理由，應予駁回。
據上論斷，應依刑事訴訟法第三百七十三條、第三百六十八條判決如主文。
本案經檢察官呂光華到庭執行職務
中    華    民    國      九十一      年      四      月      三十      日
                            臺灣高等法院刑事第十九庭
                                審判長法  官  許  國  宏
                                      法  官  洪  光  燦
                                      法  官  林  勤  純
右正本證明與原本無異。
本判決不得上訴。
                                      書記官  葉  瑩  庭
中    華    民    國      九十一      年      四      月      三十      日
附件：
臺灣桃園地方法院刑事判決                            九十年度易緝字第四六號
    公  訴  人  臺灣桃園地方法院檢察署檢察官
    被      告  甲○○  男八十三歲（民國七年三月三日生）
                        住台北市中正區○○○路○段四一號十三樓之一四
                        居台北縣三重市○○街一八○號
                        送桃園縣大溪鎮忠義山莊一三二號（榮民之家）
                        身分證統一編號：Ａ一四七八一六號
右列被告因詐欺案件，經檢察官提起公訴（八十二年度偵字第一○九二七號），本院
判決如左：
    主  文
甲○○無罪。
    理  由
一、公訴意旨略以：被告甲○○於民國八十年五月十七日因詐欺等案件受有期徒刑執
    行完畢，詎猶不思悔改，復意圖為自己不法之所有，於八十一年十二月二十四日
    ，在桃園市○○路○段一七四號八樓，向告訴人乙○○購買所有總價（下同）一
    百五十萬元之桃園縣龜山鄉○路段第四地號土地持分四一三八四之七二及其上建
    物即門牌號碼龜山鄉○○路○段一二○六－二號五樓之四號房屋（起訴書誤書一
    二○六－二號五－四樓），並當場給付新臺幣十五萬元偽裝誠意，致使告訴人乙
    ○○信以為真，陷於錯誤而於八十二年二月十一日依約移轉上開房地登記完竣，
    詎被告甲○○得手後即拒不履行貸款償付其餘一百三十五萬元價金，復潛匿無蹤
    ，告訴人始知悉受騙，因認被告甲○○涉犯刑法第三百三十九條第一項之詐欺罪
    嫌云云。
二、按犯罪事實應依證據認定之，無證據不得推定其犯罪事實。不能證明被告犯罪者
    ，應諭知無罪之判決。且按認定不利於被告之事實，須依積極證據，茍積極證據
    不足為不利於被告事實之認定時，即應為有利於被告之認定，更不必有何有利之
    證據，故證據是否真實尚欠明顯，自難以擬制推測之方法，為其判斷之基礎。刑
    事訴訟法第一百五十四條、第三百零一條第一項及最高法院三十年上字第八一六
    號分別定有明文及著有判例；次按刑法第三百三十九條第一項詐欺罪之成立，須
    行為人主觀上出自為自己或第三人不法所有之意圖，及客觀上施用詐術使人將本
    人或第三人之物交付為其構成要件。而所謂以詐術使人交付財物，必須被詐欺人
    因其詐術而陷於錯誤，若其所用方法，不能認為詐術，亦不致使人陷於錯誤即與
    該罪之要件有間。又依積極証據足可証明行為人主觀上確有不法所有之意圖時，
    固得論以刑法第三百三十九條之詐欺罪相繩，惟行為人施詐時之意圖尚有存疑，
    且依調查證據之結果，復不足以認定行為人自始具有上述主觀犯罪構成要件，即
    不得遽以該罪論擬。至於民事債務當事人間未依債務本旨履行給付之情形，若非
    出於自始無意給付之詐欺行徑時，自不該當刑法第三百三十九第一項詐欺罪之構
    成要件。而刑事被告依法不負自證無罪之義務，故別無積極證據之情形下，自難
    以被告單純債務不履行狀態，推定被告自始即有不法所有之意圖而施行詐術。又
    以當事人間信用為基礎之買賣關係，依一般社會經驗，恆可預見事後無力支付價
    金或遲延給付之風險，縱令買受人屆期不為支付價金，如無積極證據足以認定其
    在訂貨之初即有藉之詐財之本意，尚難僅因嗣後不為給付或遲延給付之情事，即
    推定其必然自始蓄意行騙。
三、訊據被告甲○○承認於右述時、地以一百五十萬元向告訴人乙○○購買桃園縣龜
    山鄉○路段第四地號土地持分四一三八四之七二及其上建物，僅支付十五萬元訂
    金，而上開土地及建物亦移轉登記在其名下等情不諱，然否認有何詐欺犯行，辯
    稱「：我有向乙○○買房子，有付訂金，原本要辦貸款來付尾款，後來想到沒錢
    繳貸款，所以沒配合賣方辦貸款，房子有過到我名下，可是我沒有拿走或者做任
    何用途，權狀也都放在代書那邊，後來我就不清楚怎麼回事，我沒有要詐騙乙○
    ○之意：」等語，本件公訴人認被告涉犯上開詐欺犯行以上開被告詐欺告訴人乙
    ○○之犯罪事實已據告訴人乙○○指述甚詳，復有證人即承辦代書邱憶雯之證詞
    及上開房地買賣契約書、所有權狀影本附卷可稽為據，經查本件告訴人於偵查及
    本院調查時係指稱「：他（指被告甲○○）來桃園市○○路○段一七四號八樓之
    報社簽約：當場給付十五萬元，其他用貸款核下來再付：約定先移轉所有權再辦
    貸款，八十二年一月三十一日申請，二月十一日辦妥，他說要到大陸結果就避不
    見面：：」、「：我登報賣房屋，他（指被告甲○○）到我工作地方辦理買貢房
    屋，在辦貸款後被告就逃逸：」等語，而證人邱邱憶雯於八十二年十月十五日偵
    查中證稱「：本件我受託龍（指告訴人乙○○）辦理過戶給義（指被告甲○○）
    ，貸款一百三十五萬：證件也是他（指告訴人乙○○）給的，移轉後通知義提供
    印鑑證明、戶籍謄本、身份證影本辦理貸款，他說好，通知他二次都沒給，現在
    都找不到人：」等詞，均未指出被告於簽訂買賣契約及嗣告訴人委請代書辦理上
    開房地移登轉登記時被告有何施用詐術之行為且告訴人亦未就所訴被告購買上開
    房屋之初有意行騙乙節提出何等積極證據以憑調查，又查桃園縣龜山鄉○路段第
    四地號土地持分四一三八四之七二及其上建物即門牌號碼龜山鄉○○路○段一二
    ○六－二號五樓之四號房屋於八十二年二月十一日以買賣為由自鍾學鹿（告訴人
    乙○○父親）移轉登記為甲○○所有，於八十四年五月十六日以買賣為由自甲○
    ○移轉登記為乙○○所有，而於上開土地及其上建物移轉登記為甲○○所有至移
    轉至乙○○名下期間，未有其他所有權移轉及設定抵押等處分之情，有桃園縣龜
    山鄉○路段第四地號土地人工登記簿謄本二份在卷可稽，又證人即於八十四年五
    月間承辦上開土地及建物移轉登記之代書游素貞於九十年八月二十四日本院審理
    時證述「：當初乙○○跑來委託我辦理上開房地過戶事宜，因為賣方沒出現，所
    以我只幫他做複代理人，有關出賣人身分我要乙○○自己核對無誤，而且當初他
    找我辦過戶手續時，公契、私契都已寫好、蓋好章，而他也有附出賣人身分證影
    本、印鑑證明，因為一切資料完齊，所以我幫他辦手續：」等語，經向桃園縣地
    政事務所調桃園縣龜山鄉○路段第四地號土地持分四一三八四之七二由甲○○移
    轉登記至乙○○名下之八十四年五月十日收件桃字第二七八四三號登記申請書原
    卷，卷內所附之被告甲○○之戶籍謄本係於八十一年十二月二十八日向台北市中
    正區戶政事務所申請之戶籍謄本，土地所有權狀及建築改良物所有權狀係原本，
    發狀日期為八十二年二月十一日，是被告上開辯解堪可採信，由於被告於上開房
    地移轉登記至其名下後未取走權狀，且未作任何處分，可見被告於買貨之初並無
    詐欺之犯意，要難因其事後未配合貸款及無力支付價款之背反債信情事，即遽與
    自始無意給付之財產犯罪行為相提並論，縱被告嗣後虛詞以應，甚至避不見面，
    與詐欺行為無關。綜上所述，被告所辯並未詐欺取財，自可採信。至告訴人與被
    告間債務不履行之法律關係純屬民事糾紛，自應循民事訴訟程序解決之。此外，
    復查無其他積極證據足認被告涉有詐欺犯行，揆諸首揭說明，既不能證明被告犯
    罪，即應為無罪之諭知。
據上論斷，應依刑事訴訟法第三百零一條第一項，判決如主文。
中      華      民      國    九十      年      九      月      七      日
                                      臺灣桃園地方法院刑事第五庭
                                          法  官  林  婷  立
右正本證明與原本無異。
如不服本判決，應於判決送達後十日內向本院提出上訴狀( 應附繕本 )，上訴於
臺灣高等法院。
                                           書記官   黃 子 祝
中      華      民       國     九十      年     九      月   十九    日


司法院資訊處製作；財團法人民間司法改革基金會備份。
